【裁判字號】    92,上易,1879
【裁判日期】    921014
【裁判案由】    侵占
【裁判全文】
臺灣高等法院刑事判決                          九十二年度上易字第一八七九號
    上  訴  人
    即  被  告  丙○○
右上訴人因侵占案件，不服臺灣板橋地方法院九十一年度易字第三０六五號，中華民
國九十二年三月十三日第一審判決（起訴案號：臺灣板橋地方法院檢察署九十一年度
偵字第一六八五八號；併辦案號：臺灣板橋地方法院檢察署九十二年度偵字第一二０
六七號），提起上訴，本院判決如左：
    主  文
原判決撤銷。
丙○○共同意圖為自己不法之所有，而侵占自己持有他人之物，累犯，處有期徒刑伍
月，如易科罰金以參佰元折算壹日。
    事  實
一、丙○○前有殺人未遂、違反麻醉藥品管理條例、詐欺、搶奪、竊盜、妨害自由等
    前科，於民國八十一年間因違反肅清煙毒條例案件，經臺灣高等法院高雄分院判
    處有期徒刑三年四月確定，並與前所犯之妨害自由、傷害罪合併定執行刑為有期
    徒刑四年十個月，甫於八十六年三月十八日執行完畢。竟不知悔改，為租得車輛
    使用，請張克平（已另為不起訴之處分）代其於八十九年八月十五日下午六時四
    十分許，在高雄市○○○路四之四號乙○○所開設之清泉崗汽車租賃公司，以每
    日新臺幣（下同）二千元之代價，租用車牌號碼ＤＪ─三二三六號自用小客車二
    天使用，而丙○○逾期未立即歸還該車，並於八十九年九月初駕駛該車前往臺北
    縣中和市拜訪甲○○（四十年三月五日出生，
    六二０號，未據檢察官起訴）之際，二人竟基於意圖為自己不法所有之犯意聯絡
    ，變易持有該車為所有之意思，欲將該車侵占入己並進而處分獲利，由甲○○負
    責介紹交易之對方劉燕清，旋於同年九月七日丙○○即在甲○○之陪同下前往彰
    化縣之某間茶藝館與劉燕清協商，當場劉燕清同意借予丙○○、甲○○十五萬元
    ，丙○○並以該車設定質權予劉燕清，作為債權之擔保，並簽發本票、借據連同
    甲○○，嗣後甲○○未將款項分予丙○○。
二、案經臺灣高雄地方法院檢察署檢察官自動檢舉簽分偵案並呈請臺灣高等法院檢察
    署檢察長令轉臺灣板橋地方法院檢察署檢察官偵查起訴。
    理  由
一、訊之被告丙○○於本院訊問時矢口否認有侵占犯行，並辯稱：是甲○○向劉燕清
    借款十五萬元，用我租來的車子做抵押，我並不同意這件事，也沒有拿到半毛錢
    ，還自己花錢去把車子贖回來等語，惟查，右揭犯罪事實，業據被告丙○○於原
    審供稱：「有把承租來的車子拿去抵押，但是抵押的錢被林振但拿走了，本票及
    借據是我本人簽立的，當時我就是來找林振但的，後來經由林的介紹才認識劉燕
    清，後來我跟劉見面，劉要我開立本票及借據，金額是新臺幣十五萬，然後我交
    給劉車子，劉說這樣子是違法的，當天我們是在茶藝館談的劉是把錢交給林振但
    的，交錢當時我人在場」、「八十九年九月當時我就想把租來的車子賣掉，後來
    林說可以幫我介紹買主，後來我們一起到彰化去，後來我們跟對方談之後，林振
    但也拿到錢了，後來他說要去照會一下車子是否贓車，然後才把錢給我，但是後
    來林沒有給我錢」等語不諱，核與告訴代表人乙○○指訴、證人即被告之子黃志
    傑於警詢中、證人劉燕清於原審審理中之證述情節相符，並有張克平所書立之小
    客車租賃有限公司租車契約條款及本票，被告丙○○簽發之本票、借據影本各一
    紙在卷可稽，被告委託張克平向乙○○租用該車之後，其對於該車並無處分權能
    ，竟於向劉燕清借貸之際，設定質權予劉燕清作為債權之擔保，排除告訴人行使
    所有權人之權利，顯係易持有該車為所有之意思侵占入己，故被告辯稱無侵占意
    圖為不足採，本件事證已臻明確，其犯行堪予認定。
二、核被告丙○○所為，係犯刑法第三百三十五條第一項之侵占罪，被告與甲○○間
    有犯意聯絡、行為分擔，共同侵占他人之物，應論以共同正犯。被告於八十一年
    間因違反肅清煙毒條例案件，經臺灣高等法院高雄分院判處有期徒刑三年四月確
    定，並與前所犯之妨害自由、傷害罪合併定執行刑為有期徒刑四年十個月，甫於
    八十六年三月十八日執行完畢之事實，有本院被告全國前案紀錄表在卷可憑，其
    於執行完畢後五年內再犯本件有期徒刑以上之罪，為累犯，依法應加重其刑。
三、被告行為後，刑法第四十一條業於九十年一月四日修正為「犯最重本刑為五年以
    下有期徒刑以下之刑之罪，而受六月以下有期徒刑或拘役之宣告，因身體、教育
    、職業、家庭之關係或其他正當事由，執行顯有困難者，得以一元以三元以下折
    算一日，易科罰金。但確因不執行所宣告之刑，難收矯正之效或難以維持法秩序
    者，不在此限。」「併合處罰之數罪，均有前項情形，其應執行之刑逾六月者，
    亦同。」，並於同年月十日公布施行，於同年月十二日生效，比較新舊法之規定
    ，以行為後之新法對被告有利，依刑法第二條第一項前段之規定，自應適用裁判
    時之新法。
四、原審據以論罪科刑，原非無見，惟(1)被告行為之刑法第三百三十五條第一項侵占
    罪，原係不得易科罰金之罪，而於裁判時，業因新法之實施而得以易科罰金，乃
    原審未予比較新舊法，其法則適用即非妥適。(2)原審於據上論結欄未引用刑法第
    二十八條，反而誤引第三十一條亦有未當，是以被告提起上訴仍以：是甲○○向
    劉燕清借款十五萬元，用我租來的車子做抵押，我並不同意這件事，也沒有拿到
    半毛錢，還自己花錢去把車子贖回來等語否認犯行，雖無理由，然原判決既有上
    開可議之處，即屬無可維持，應由本院撤銷改判。爰審酌被告之素行、犯罪之動
    機、目的、手段、犯罪時所受之刺激，及其品性、生活狀況、智識程度、犯罪所
    生之損害、犯後之態度等一切情狀，量處有期徒刑五月，並諭知易科罰金之折算
    標準。
五、被告經合法傳喚，無正當理由而不到庭，爰不待其陳述，逕行判決。
六、併辦意旨略以：被告丙○○與張克平二人於八十九年七月二十五日到告訴人高雄
    市國民小客車租賃公司左營店向不知情之員工表示因臨時需要，欲承租自用小客
    車代步一天，告訴人員工遂同意出租Ｅ二─五０七五號自用小客車予被告，租金
    於還車時一次繳交，但被告取得該車後，並未依約於第二天歸還車輛，直至八十
    九年八月一日歸還車輛時租金亦分文未付，即逃之夭夭，因認被告丙○○涉犯詐
    欺一案（參臺灣高雄地方法院檢察署九十年度偵字第九一九０號卷），查本件被
    告所涉之犯行係基於易持有為所有而處分獲利之意思，核其所為係觸犯刑法之侵
    占罪，與併辦部分所涉之詐欺犯行，二者間構成要件並不相同，即非裁判上一罪
    ，故併辦部分非起訴效力所及，應退由檢察官另行處理。
據上論斷，應依刑事訴訟法第三百六十九條第一項前段、第三百六十四條、第三百七
十一條、第二百九十九條第一項前段，刑法第二條第一項前段、第二十八條、第三百
三十五條第一項、第四十七條、第四十一條第一項，罰金罰鍰提高標準條例第一條前
段、第二條，判決如主文。
本案經檢察官劉靜婉到庭執行職務。
中      華      民      國      九十二      年     十     月    十四    日
                              臺灣高等法院刑事第二十一庭
                                  審判長法  官  葉  騰  瑞
                                        法  官  莊  明  彰
                                        法  官  黃  國  忠
右正本證明與原本無異。
不得上訴。
                                        書記官  劉  貞  達
中      華      民      國      九十二      年     十     月    十四    日
附錄本案論罪科刑法條全文
刑法第三百三十五條：
意圖為自己或第三人不法之所有，而侵占自己持有他人之物者，處五年以下有期徒刑
、拘役或科或併科一千元以下罰金。
前項之未遂犯罰之。


司法院資訊處製作；財團法人民間司法改革基金會備份。
